臺灣臺北地方法院民事判決　　　　　　　91年度訴字第2737號
　　原　　　告　乙○○
　　訴訟代理人　盧春律師
　　被　　　告　丙○○
　　訴訟代理人　賴重堯律師
當事人間返還不當得利等事件，本院於94年1月17日言詞辯論終
結，判決如下：
    主  文
被告應給付原告及其他全體繼承人新台幣柒佰參拾肆萬肆仟貳佰
陸拾參元，及其中新台幣伍佰壹拾萬元部分自民國九十四年四月
二十日起，其餘新台幣貳佰貳拾肆萬肆仟貳佰陸拾參元部分自民
國九十三年十一月二十日起，均至清償日止，按年息百分之五計
算之利息。
被告應將如附表一所示之債權轉讓予原告及其他全體繼承人。
原告其餘之訴駁回。
訴訟費用由被告負擔九分之七，餘由原告負擔。
本判決第一項於原告以新台幣貳佰伍拾萬元為被告供擔保後，得
假執行；但被告以新台幣柒佰參拾伍萬元為原告供擔保後，得免
為假執行。
原告其餘假執行之聲請駁回。
    事實及理由
一、原告起訴主張
（一）原告乙○○為被繼承人高火炎之次女，與附表三所示繼承
      系統表內高美錦等計12人，共同繼承被繼承人所有坐落台
      北縣新店市○○○段寶斗厝小段286-1（重測後新地號為
      新店市○○段591地號）、同段286-19（重測後為新店市
      ○○段523號地號）等共計42筆土地，每筆持分各1/2 ，
      原告之父高火炎於民國75年3月22日死亡，母親亦於83 年
      6月8日亡故，上開持分土地由原告及其他繼承人共同繼承
      ，唯未辦理繼承登記，土地登記名義人係高火炎名義，共
      同繼承人均同意原告就共同繼承之遺產，為一切權利行使
      及訴訟行為。被告之父高火爐，係先父高火炎之兄長，二
      人共同持分前項所述之土地各1/2，高火爐死亡之後，被
      告及其兄弟姊妹亦未辦繼承登記，前揭土地登記名義人尚
      為高火爐。
（二）詎料被告竟為不法之侵害，未經原告等共同繼承人之同意
      擅自將前項持分土地以委託管理合約方式，分別與訴外人
      塗俊雄、丁○○等訂立合約收取不法利益：
  １、訴外人塗俊雄部分：被告自85年9月5日起至89年12月31日
      止，將坐落台北縣新店市○○○段寶斗厝小段286-19等共
      42 筆土地，以委託管理其應繼分324分之19約400坪之名
      義，與訴外人塗俊雄訂立委託管理合約，約定土地之開發
      管理或興建停車場之整地建築費用及其他一切相關費用全
      部由訴外人塗俊雄自行負擔，可收取之停車租金，被告月
      得新台幣（下同）90,000元，每月營運總收入扣除90,000
      元後，全部作為訴外人塗俊雄委託管理之報酬費，期間2
      年，期間屆滿後，另行約定委託管理費調整為110,000元
      ，租期延長至89年底，而據塗俊雄到庭証稱：「我89年9
      月租到89年12月底，前2年一個月租金90,000元，後來一
      個月租金110,000元，但在88年9月份到89年8月份，因土
      地有糾紛，所以1個月租金90,000元，我都有按時租」，
      共計5,000,000元。
  ２、訴外人丁○○部分：被告於86年4月1日至90年3月31日止
      ，將坐落台北市○○市○○村段○○○○段286-1（重測
      後新地號為台北縣新店市○○段591地號）等地號土地共
      42筆之其中200坪依法可享有應繼分之範圍提供予訴外人
      丁○○開發管理及興建汽車停車場，開發管理費或興建汽
      車洗車場之整地費及其他一切相關之費用，全部均由訴外
      人丁○○自行負擔，前2年每月被告得50,000元，後2年每
      月得80,000元，每月之營運總收入扣除前開金額後，全部
      作為給委託管理之報酬費用。被告復於87年10月1日就前
      項之地號靠近寶強路後半段土地，依前項之方式、條件委
      託丁○○開闢金時代停車場管理3年，每月被告得60,000
      元。被告又於88年4月1日至90年3月31日為止，將第一項
      土地靠近台北縣新店市○○路邊之土地，委託訴外人丁○○開闢為金時代洗車場，每月被告得30,000元，經丁○○
      到庭供述支付金額及期間如下：
  Ａ、金時代洗車場（寶橋路邊）：
    (1)86年3月15日至同年8月14日，每月70,000元，共計
      350,000元（5X7=35）。
    (2)86年8月15日至89年1月14日，每月100,000元，共計
      3,600,000元（360X10=360）。
    (3)89年1月15日起至90年3月31一日止，每月120,000元，共
      計1,740,000元（12X14.5=174）。
  Ｂ、金時代停車場：89年5月1日起至90年3月31日止，每月
      130,000元，共計 1,430,000 元（11X13=143）。
  Ｃ、中興路邊金時代洗車場：88年5月1日起至90年3月31日止
      ，每月50,000元，共計1,150,000元（23X5=115）
  ３、訴外人根基營造股份有限公司（下稱根基公司）部分：根
      基公司於新店營建技嘉科技大樓時為施工方便，被告未經
      原告同意，擅自將台北縣新店市○○路之土地，出租給該
      公司使用超過1年，不到2年，租金共付2,600,000元，而
      其中600,000元轉給訴外人丁○○當佣金，被告獲利
      2,000,000元。
  ４、訴外人甲○○部分：被告丙○○將原出租給訴外人塗俊雄
      之土地，與甲○○訂約收取管理費，租期自90年1月1日至
      93年1月1日止，1個月租金115,000元，此部分租金自90年
      6月1日起算至93年1月1日為止，有3,565,000元（計算方
      式31X11.5=3,565,000元）。
  ５、綜上，被告收取第一項訴外人塗俊雄管理費5,000,000元
      ，第二項丁○○部分8,270,000元，第三項根基公司部分
      2,000,000元，第四項甲○○部分3,565,000元（甲○○部
      分原告以3,520,000元計算）合計18,790,000元，原告等
      持分1/2權利，為9,395,000元。
（三）被告主張訴外人塗俊雄承租（或管理）共有土地尚欠其租
      金68萬元及自91年12月24日起至清償日止，按年息百分之
      五計算之利息，有本院91年訴字第6617號民事判決可憑，
      茲經被告在94年1月10日呈報上開案件，業經本院92年度
      執字第38577號強制執行而受償363,965元，其中利息35,6
      76元，尚有357,151元未清償，未清償之部分即為其對第
      三人之債權，此部分被告及其他全體繼承人有二分之一之
      權利，即178,575元及法定利息，故此部分債權被告自強
      制執行利息起算截止日93年11月1日之次日起至清償日止
      之債權轉讓與原告。原告請求金額原為9,395,000元，加
      上被告執行68萬元利息35,676元的二分之一為17,838元
      ，扣除178,575元之債權轉讓部分，被告應給付9,234,263
      元，爰依不當得利及侵權行為之法律關係，請求
（一）被告應給付原告及其他全體繼承人9,234,263元，其中
      5,100,000元，自90年4月20日起，4,134,263元自93年1
      月20日起均至清償日止，按年息5%計算之利息。
（二）被告應轉讓對第三人塗俊雄之債權予原告及其他全體繼承
      人178,575元，及自93年1月12日起至清償日止，按年息5%
      計算之利息。
（三）原告願供擔保，請准為假執行宣告。
二、被告辯稱：
（一）兩造之被繼承人高火爐、高火炎共有之土地，計有43筆，
      權利範圍：各1/2，原告因未辦繼承登記，（故）高火炎
      所有坐落：台北縣新店市○○○段寶斗厝小段286-19地號
      （重測後：同市○○段523地號）及同小段286-1地號（重
      測後：同市○○段591地號）等，均因未辦繼承登記，案
      經台北縣政府於86年9月1日代管在案。（故）高火炎所有
      坐落：新店市○○段695、700、701、781、782、784、
      785地號及同市○○段351、410、529、530、589、590、
      608、609地號等土地，亦因未辦繼承登記，案經台北縣政
      府於86年9月1日代管在案，稽諸「未辦繼承登記土地處理
      要點」之規定，自是日起，原告無權出租，故上述地號土
      地，縱認有租金之收益，原告亦無權請求被告返還；嗣後
      原告縱逕向代管機關撤銷代管，亦無溯及效力，應自撤銷
      之日起，始回復其出租或經營權。
（二）被告管理系爭土地，計支出下列必要之費用：
  １、台北縣汐止鎮○○段社后下小段181、181-2、182等地號
      土地，82年5月間被訴外人蔡武清、郭春長等人所竊佔，
      供貨櫃集散場之用，嗣經原告委任律師依法追訴回復原狀
      ，計支：訴訟費用、律師酬金、車馬費等約數十萬元（暫
      列500,000元）。
  ２、上述地號土地，82年9月間又被訴外人簡大為所竊佔，嗣
      經原告委任律師依法追訴回復原狀，計支：訴訟費用、律
      師酬金、車馬費等約數十萬元（暫列500,000元）。
  ３、上述地號土地收回後，又遭人傾倒大量廢土，經被告雇工
      日夜看守，設置圍籬，計支760,000元。
  ４、被告繳付系爭土地（登記名義人：高火爐；按高火爐與原
      告之被繼承人高火炎係共有人。）之地價稅，自84年起至
      91年止，共為：1,316,473元。
  ５、以上支出之必要費用，自應由系爭土地管理費收入所得中
      扣抵，原告依法不得貿然請求被告返還。
（三）原告與高銓煙等人，自90年1月1日起，將前揭地號土地出
      租予訴外人張福，每月租金400,000元，押金800,000元，
      被告係高火爐之繼承人之一，應繼分為38/304，每月應得
      租金為49999.99元，押金應得99999.98元；陳高滿亦為高
      火爐之繼承人之一，應繼分：同上，全權委託被告管理、
      使用、收益、出租系爭之土地，其應得之租金及押金收益
      ，均同被告；前後3年，被告（含：陳高滿）應得租金
      3,599,928元，此部分（2人）所得，爰依法主張抵銷之。
      又坐落：台北縣新店市○○○段寶斗厝小段286-4地號及
      同市○○段42地號土地共2筆，原告與高銓煙等，自90年4
      月1日起，將之出租予訴外人丁○○，每月租金350,000元
      ，押金1,000,000元，被告係高火爐之繼承人之一，應繼
      分為38/304，每月應得租金為43749.99元，押金應得
      124999.99元；陳高滿亦為高火爐之繼承人之一，應繼分
      ：同上，全權委託被告管理、使用、收益、出租系爭之土
      地，其應得之租金及押金收益，均同被告；前後三年，被
      告（含：陳高滿部分）應得租金3,150,000元，此部分（2
      人）所得，爰依法主張抵銷之。又坐落：台北縣新店市○○段710、910等地號（原：寶斗厝段294、294-3等地號）
      ，原告與高銓煙等，自88年10月1日起，將之出租予訴外
      人國產汽車股份有限公司，每月租金330,000元，被告係
      高火爐之繼承人之一，應繼分為38/304，每月應得41,249
      元；陳高滿亦為高火爐之繼承人之一，應繼分同上，全權
      委託被告管理、使用、收益、出租系爭之土地，其應得之
      租金均同被告；前後5年，被告（含：陳高滿部分）應得
      租金4,949,880元，此部分（2人）所得，爰依法主張抵銷
      之。
（四）系爭土地，被告代管部分，原告所屬高火炎派下部分，應
      得為4,840,000元；退一步言之，本件縱如原告所陳（被
      告堅決反對），其得請求之金額為9,395,000元；被告得
      主張抵銷之金額為：13,459,808元。計算式如下：〔
      500,000＋500,000＋760,000＋3,599,928＋3,150,000＋
      4,949,880 = 13,459,808元〕本件主動債權（被告主張抵
      銷之金額）遠超過被動債權（原告主張之債權），相互間
      債之關係，溯及最初得為抵銷時，按照抵銷數額而消滅，
      原告無權向被告請求清償。爰聲明：
（一）駁回原告之訴及假執行之聲請。
（二）如受不利之判決，願供擔保請准免予假執行。
三、兩造不爭執之事實：
（一）原告為被繼承人高火炎之次女與附表三所示繼承系統表內
      高美錦等計12人，共同繼承被繼承人所有坐落台北縣新店
      市○○○段寶斗厝小段286-1（重測後新地號為新店市○○段591地號）、同段286-19（重測後為新店市○○段523
      號地號）等共計42筆土地，每筆持分各1/2，原告之父高
      火炎於75年3月22日死亡，母親亦於83年6月8日亡故，上
      開持分土地由原告及其他繼承人共同繼承，唯未辦理繼承
      登記，土地登記名義人均為先父高火炎名義，共同繼承人
      均同意原告就共同繼承之遺產，為一切權利行使及訴訟行
      為。
（二）被告之父高火爐，係先父高火炎之兄長，二人共同持分前
      項所述之土地各1/2，高火爐死亡之後，被告及其兄弟姊
      妹亦未辦繼承登記，前揭土地登記名義人尚為高火爐。
四、兩造之爭點：
（一）原告得否依不當得利及侵權行為之法律關係，向被告請求
      其租金之收益。
（二）原告得請求之數額為何。
（三）被告之抵銷抗辯是否有理由。
五、按民法第818條所定各共有人按其應有部分，對於共有物之
    全部有使用收益之權，係指各共有人得就共有物全部，於無
    害他共有人之權利限度內，可按其應有部分行使用益權而言
    。故共有人如逾越其應有部分之範圍使用收益時，即係超越
    其權利範圍而為使用收益，其所受超過利益，係屬不當得利
    ，最高法院55年台上第1949號判例可資參照。且其行為並已
    構成不法侵害其他共有人之權利，亦構成侵權行為至明。又
    按「未辦理繼承登記土地處理要點」，係內政部為執行土地
    法第73條之1規定所訂立，屬於執行法律之細節性、技術性
    之行政規則，其目的僅在創設代管機關之管理權利，使地盡
    其用，並無任何剝奪人民財產權利之意。易言之，該處理要
    點創設代管之權利，僅係使代管機關有權限代為出租、管理
    之行為，並未剝奪當權利人權利遭受侵害時，請求侵權行為
    損害賠償及不當得利之訴訟實施權。經查，本件原告之被繼
    承人高火炎及被告之被繼承人高火爐共有系爭土地各1/2應
    有部分，已如前述，就被告侵害及高火炎繼承人部分之應有
    部分，其繼承人於公同共有之權利遭受侵害之際，在獲得其
    他公同共有人之同意後，自得訴請返還，無需以代管機關名
    義請求，被告以系爭土地之原告被繼承人高火炎持分二分之
    一自86年9月1日起，經台北縣政府代管，原告無權出租，便
    無權請求返還云云，揆諸前揭說明，並無理由。
六、次查，被告將原告被繼承人高火炎持分二分之一之系爭土地
    全部出租予訴外人塗俊雄、丁○○、根基公司、甲○○，原
    告依不當得利及侵權行為之法律關係，均得請求被告返還其
    出租系爭土地之利得予原告及其他全體繼承人，原告得請求
    之金額析述如下：
（一）訴外人塗俊雄部分：原告主張被告自85年9月5日起至89年
      12 月31日止，將坐落台北縣新店市○○○段寶斗厝小段
      286-19等共42筆土地，以委託管理其應繼分324分之19約
      400坪之名義，與訴外人塗俊雄訂立委託管理合約，約定
      土地之開發管理或興建停車場之整地建築費用及其他一切
      相關費用全部由訴外人塗俊雄自行負擔，可收取之停車租
      金，被告月得90,000元，每月營運總收入扣除90,000元後
      ，全部作為訴外人塗俊雄委託管理之報酬費，期間2年，
      期間屆滿後，另行約定委託管理費調整為110,000元，租
      期延長至89年底等情，有原告提出之委託管理合約書影本
      在卷可稽，而據證人塗俊雄到庭証稱：「我85年9月租到
      89年12月底，前2年一個月租金90,000元，後來一個月租
      金110,000元，但在88年9月份到89年8月份，因土地有糾
      紛，所以1個月租金90,000元，我都有按時付租金」等語
      ，是依證人塗俊雄之證言，被告於85年9月至89年12月共
      計收取500萬元（90,000x36+110,000x16=5,000,000），
      是原告應返還一半即250萬元。
（二）訴外人丁○○部分：原告主張被告於86年4月1日至90年3
      月31日止，將坐落台北市○○市○○村段○○○○段
      286-1（重測後新地號為台北縣新店市○○段591地號）等
      地號土地共42筆之其中200坪依法可享有應繼分之範圍提
      供予訴外人丁○○開發管理及興建汽車停車場，復於87年
      10月1日就前項之地號靠近寶強路後半段土地，委託訴外
      人丁○○開闢金時代停車場管理3年，又於88年4月1日至
      90年3月31日為止，將前項土地靠近台北縣新店市○○路
      邊之土地，委託訴外人丁○○開闢為金時代洗車場等情，
      業據原告提出委託管理合約書影本在卷可稽，並據證人丁○○到庭結證明確，證人丁○○並證稱：寶強路旁邊的金
      時代洗車場從86年3月15日開始承租，到8月14日是每月7
      萬元，同年8月15日到89年1月14日是每月10萬元，89年1
      月15日到90年3月31日是每月12萬元，其中90年3月15日到
      90年3月31日是算半個月的租金；金時代停車場從89年5
      月1日租至90年3月31日，每月租金13萬元；中興路旁邊的
      金時代洗車場，從88年5月1日到90年3月31日，每月租金
      5萬元等語，是依證人丁○○之證述，原告收取之租金為
      757萬元（計算式詳附表二），是原告應返還3,785,000元
      。
（三）根基公司部分：原告主張被告未經原告同意，擅自將台北
      縣新店市○○路之土地，出租予根基公司使用，租金共付
      260萬元等情，業經證人即根基公司職員黃慧芬到庭結証
      屬實，並提出被告背書提示之金額各為100萬元之支票正
      背面影印本2張為証，至另2張30萬元之支票則係由訴外人
      丁○○提示等情，亦有證人黃慧芬提出之由訴外人丁○○
      背書提示之支票影本在卷可參，是原告收取之租金係100
      萬元，被告雖辯稱該筆土地係由訴外人丁○○轉租出去等
      語，惟證人黃慧芬結證稱：由其手邊的資料應該是向被告
      承租等語，況參諸系爭支票亦係由被告提示等情，被告所
      辯系爭土地係由訴外人丁○○轉租等語，並不可採，是就
      此部分原告應返還100萬元。
（四）訴外人甲○○部分：原告主張被告將原出租給予訴外人塗
      俊雄之土地，與訴外人甲○○訂約收取管理費，自92年6
      月1日付被告租金，支付到現在，每月11萬元等情，業據
      證人甲○○於92年10月6日到庭結証明確，是原告收取之
      租金共計44萬元（即92年6月1日起至92年10月6日計
      4x110,0 00=440,000），原告應返還之數額為22萬元。
（五）綜上，原告應返還予被告及其他全體繼承人之金額為
      7,505,000元（即2,500,000+3,785,000+1,000,000+
      220,000=7,505,000）。
七、被告之抵銷抗辯並無理由。
（一）被告主張其管理系爭土地，因台北縣汐止鎮○○段社后下
      小段181、181-2、182等地號土地，於82年5月間被訴外人
      蔡武清、郭春長等人所竊佔，經原告委任律師依法追訴回
      復原狀，支出訴訟費用、律師酬金、車馬費等約數十萬元
      暫列500,000元），又上述地號土地，82年9月間又被訴外
      人簡大為所竊佔，經原告委任律師依法追訴回復原狀，計
      支出訴訟費用、律師酬金、車馬費等約數十萬元（暫列
      500,000元）及上述地號土地收回後，又遭人傾倒大量廢
      土，經被告雇工日夜看守，設置圍籬，計支出760,000元
      ，而主張抵銷等語，固據其提出台灣高等法院84上易字第
      420 號判決、86上易字第7640號判決、台北縣汐止鎮公所
      85北縣汐清字第35627號函等件為證，惟前述判決僅能證
      明訴外人謝鄭旭等人竊佔受有罪判決之事實，並無法證明
      其所支付之費用數額，而台北縣汐止鎮公所之函，亦係函
      覆被告之陳情案，並不足為其支出費用之憑証，是被告此
      部分之抵銷抗辯，並無理由。
（二）被告主張其繳付系爭土地之地價稅，自84年起至91年止，
      共為1,316,473元，而主張抵銷等語，惟查，依被告所提
      出之台北縣稅捐稽徵處代收移送法院滯納稅款及財務罰鍰
      繳款書上納稅義務人之記載，均係「高火爐（即被告之被
      繼承人）之繼承人」，此有被告提出之繳款書影本在卷可
      稽，是被告係按其應繼分而繳付稅捐及罰款，故其向原告
      主張抵銷，顯屬無據。
（三）被告主張原告與高銓煙等人，自90年1月1日起，將坐落台
      北縣汐止鎮之土地出租予訴外人張福，又自90年4月1日起
      將台北縣新店市○○○段寶斗厝小段286-4地號及同市○○段42地號土地共2筆，出租予訴外人丁○○，並於88年
      10 月1日起將台北縣新店市○○段710、910等地號（原：
      寶斗厝段294、294 -3等地號）之土地，出租予訴外人國
      產汽車股份有限公司，爰就原告所得之租金主張抵銷等語
      ，惟按因故意侵權行為而負擔之債，其債務人不得主張抵
      銷，民法第339條有明文之規定，是被告主張之事實縱係
      屬實，惟因此乃係因故意侵權行為而負擔之債，被告之抵
      銷抗辯亦無理由。
八、末查，被告對訴外人塗俊雄承租之土地，提起給付租金之訴
    ，業經本院判決訴外人塗俊雄應返還原告68萬元及自91年12
    月24日起至清償日止，按年息百分之五計算之利息，而上開
    案件，業經本院92年度執字第38577號強制執行而受償363
    ,965 元，其中利息35,676元，尚有357,151元未清償等情，
    有本院91年訴字第6617號民事判決及被告之陳報狀在卷可憑
    ，此未清償之部分即為被告對第三人之債權，該部分被告及
    其他全體繼承人有二分之一之權利，即178,575元及法定利
    息，故原告請求被告將此部分債權即附表一所示之債權轉讓
    予原告，為有理由。另原告得請求金額原為7,505,000元，
    加上被告執行所得之利息35,676元的二分之一為17,838元，
    扣除178,575元之債權轉讓部分，被告應給付之金額為
    7,344,263元。從而，原告依據不當得利及侵權行為之法律
    關係，請求被告應給付原告及其他全體繼承人7,344,263元
    ，及其中5,100,000部分自94年4月20日起，其餘2,244,263
    元部分自93年11月20日起，均至清償日止，按年息5%計算之
    利息；及被告應將如附表一所示之債權轉讓予原告及其他全
    體繼承人，即無不合，應予准許；逾此部分之請求則無理由
    ，應予駁回。
 九、兩造均陳明願供擔保，聲請宣告假執行及免為假執行，就
     原告勝訴部分，經核均無不合，爰分別酌定相當擔保金額
     准許之。至原告敗訴部分，其假執行之聲請已失所附麗，
     應併予駁回。
十、因本案事證已臻明確，兩造其餘主張陳述及所提之證據，均
    毋庸再予審酌，附此敘明。
十一、結論：原告之訴為一部有理由，一部無理由，依民事訴訟
      法第79條、第390條第2項、第392條第2項判決如主文。
中　　華　　民　　國　　94　　年　　2 　　月　　4 　　日
                    民事第六庭  法  官    郭美杏
正本係照原本作成
如對本判決上訴，須於判決送達後20日內向本院提出上訴狀
中　　華　　民　　國　　94　　年　　2 　　月　　16　　日
                                書記官    潘惠梅
附表一：
  債權人  債務人  債權金額  利息起算日  利率
  丙○○  塗俊雄  178,575元  93年11月2日 年息5%
附表二
  Ａ、金時代洗車場（寶橋路邊）：
    (1)86年3月15日至同年8月14日，每月70,000元，共計
      350,000元（5X70,000=350,000）。
    (2)86年8月15日至89年1月14日，每月100,000元，共計
      2,900,000元（29X100,000=290,000）。
    (3)89年1月15日起至90年3月31一日止，每月120,000元，共
      計1,740,000元（14.5x120,000=1,740,000）。
  Ｂ、金時代停車場：89年5月1日起至90年3月31日止，每月
      130,000元，共計1,430,000元（11X130,000=1,430,000）
      。
  Ｃ、中興路邊金時代洗車場：88年5月1日起至90年3月31日止
      ，每月50,000元，共計1,150,000元（
      23X50,000=1,150,000 ）
